【裁判字號】    91,上訴,260
【裁判日期】    900308
【裁判案由】    偽造文書
【裁判全文】
臺灣高等法院刑事判決                            九十一年度上訴字第二六號
    上  訴  人
    即  被  告  甲○○
右上訴人因偽造文書案件，不服臺灣板橋地方法院九十年度易更字第三號，中華民國
九十年十一月二十七日第一審判決（起訴案號：臺灣板橋地方法院檢察署八十九年度
偵字第一四五七一號）提起上訴，本院判決如左：
    主  文
原判決撤銷。
甲○○行使偽造私文書，足以生損害於公眾及他人，處有期徒刑肆月，如易科罰金，
以參佰元折算壹日。汽（機）車過戶登記書上偽造之「方明雄」簽名壹枚沒收；又行
使偽造私文書，足以生損害於公眾及他人，處有期徒刑肆月，如易科罰金，以參佰元
折算壹日。汽（機）車過戶申請登記單上偽造之「乙○○」簽名壹枚沒收；應執行有
期徒刑陸月，如易科罰金，以參佰元折算壹日。汽（機）車過戶登記書上偽造之「方
明雄」簽名印文壹枚、汽（機）車過戶申請登記單上偽造之「乙○○」簽名壹枚，均
沒收。
    事  實
一、甲○○原向友人吳信宏購買車牌號碼ＨＰ－七九九○號自用小客車，因其無駕駛
    執照，不願將該車登記為其所有，遂萌生行使偽造私文書及使公務員登載不實之
    犯意，利用其弟方明雄於外島服役之機會，未經方明雄之同意，於民國八十五年
    四月二十五日，擅自將方明雄置放於臺北縣新莊市○○街九九巷十之三號住處客
    廳電視機上之國民身分證及印章，持往臺北市○○路○段二一號之臺北市監理處
    （起訴書誤載為臺北區監理所），於汽（機）車過戶登記書上偽填方明雄之簽名
    、盜用方明雄之印章而偽造私文書，並提出於臺北市監理處辦理汽車過戶手續而
    行使之，使該監理機關之公務員將上述車輛之所有權由吳信宏移轉登記為方明雄
    所有，進而將該不實之車籍登記事項登載於其所職掌之汽車車籍資料之公文書上
    ，足以生損害於方明雄及汽車監理機關對於車籍管理之正確性。嗣方明雄服役完
    畢返回右開住處，見甲○○駕駛上述自用小客車而得知上開情事後，立即央求甲
    ○○將該車所有權移轉登記為甲○○所有，然均不獲甲○○置理。
二、緣因乙○○於八十五年間，向甲○○購買之自用小客車未付款，乙○○為將該車
    所有權移轉登記予甲○○所有，遂將己有之國民身分證及印章交付甲○○，詎甲
    ○○因不滿乙○○上開車輛之價款二年均未能付清，竟另行基於行使偽造私文書
    及使公務員登載不實之犯意，其明知其僅徵得方明雄之同意，但並未取得乙○○
    之同意，仍於八十七年十月十四日，將乙○○交付之國民身分證及印章，持往臺
    北縣樹林市○○路二四八巷七號之臺北區監理所，於汽（機）車過戶申請登記單
    上偽填乙○○之簽名、盜用乙○○之印章而偽造私文書，圖由乙○○繳付稅金，
    並提出於臺北區監理所辦理汽車過戶手續而行使之，使該監理機關之公務員將上
    述車輛（ＨＰ－七九九○號）之所有權由方明雄移轉登記予乙○○所有，進而將
    該不實之車籍登記事項登載於其所職掌之汽車車籍資料之公文書上，足以生損害
    於乙○○及汽車監理機關對於車籍管理之正確性。嗣乙○○於八十九年四月十四
    日，收受該車輛八十九年度全期使用牌照稅繳款書後，查覺有異，並向臺北市監
    理所陳情，經該監理所函請臺北市政府警察局調查，始循線查獲上情。
三、案經乙○○訴由臺北縣警察局新莊分局移送臺灣板橋地方法院檢察署檢察官偵查
    起訴。
    理  由
一、訊據上訴人即被告甲○○否認有事實一所載之犯罪事實，辯稱：係經方明雄同意
    ，始將該車所有權由吳信宏移轉登記予方明雄所有云云。惟查：此部分犯罪事實
    ，業據證人方明雄於警訊、偵查及原審調查中證述：當時伊正於外島服役，故將
    身分證、印章放在住處電視機上，伊本不知上述車輛係登記為伊名義之事，係見
    被告使用該車輛，始知被告將該車輛過戶為伊所有，伊請被告將該車輛過戶為被
    告所有，然被告一直懸而未辦，嗣被告表示要將該車出賣予被告之友人乙○○，
    伊當然樂意，並把身分證、印章交付被告辦理過戶予乙○○之手續等語綦詳（詳
    見偵查卷第五頁至第六頁、第二五頁反面、第三三頁反面、原審易更字卷第六十
    五頁），而被告與證人方明雄係兄弟關係，此為被告與證人方明雄一致是認，衡
    情，證人方明雄與被告係屬骨血至親，證人方明雄當無設詞誣陷被告之理。再被
    告於原審初次訊問時供稱：方明雄之身分證及印章均係方明雄交付等語（見原審
    易更字卷第四十九頁反面），嗣則改稱：當時方明雄將身分證及印章放於電視機
    上，伊打電話予方明雄表明欲以方明雄名義購買車輛，方明雄同意等語（原審易
    更字卷第六十六頁），就方明雄所有之國民身分證及印章係方明雄親自交付或方
    明雄將之置放於電視機上，而由被告拿取等情，其供述顯有所歧異，綜上，被告
    顯未經方明雄之同意，此外，復有臺北市監理處以九十年十月二十九日北市監三
    字第九○六三三八三三○○號函檢送之汽（機）車過戶登記書乙紙附卷可稽（原
    審易更字卷第八十四頁），此部分事證明確，犯行堪以認定。
二、有關事實二所載之犯罪事實，業據被告於原審及本院審理時供承不諱，核與告訴
    人乙○○於警訊、偵查及原審調查中指訴之情節相符（詳偵查卷第七頁至第八頁
    、第二九頁反面、原審易更字卷第六十四頁），並有車籍作業系統－集中查詢基
    本詳細資料、車籍作業系統－查詢認可資料、八十九年度全期使用牌照稅繳款書
    及交通部公路局臺北區監理所以九十年十一月五日九十北監一字第三二○五二號
    函檢送之汽（機）車過戶申請登記單各乙紙附卷可稽（附於偵查卷宗第十二頁至
    第十四頁及原審易更字卷第八十一頁），此部分事證亦明確，其犯行亦堪認定。
三、核被告所為，係犯刑法第二百十六條、第二百十條之行使偽造私文書罪及同法第
    二百十四條之使公務員登載不實罪。公訴人認被告係犯同法第二百十七條第二項
    之罪嫌，尚有未合，惟起訴之基本社會事實同一，此部分起訴法條應予變更。其
    偽造簽名、盜用印文，均為偽造私文書之部分行為，不另論罪。其偽造私文書之
    低度行應為行使偽造私文書之高度行為所吸收，僅論以行使罪。其所犯上開行使
    偽造私文書罪與使公務員登載不實罪二罪間，有方法、結果之牽連關係，為牽連
    犯，應從一重之行使偽造私文書罪處斷。其先後二次行使偽造私文書犯行，構成
    要件雖係相同，惟時間已相差二年五月之久，顯係另行起意，自應分論併罰。
四、原審以被告罪證明確予以論罪科刑，固非無見，惟查：盜用他人真正印章所蓋用
    之印文，並非偽造印章之印文，不在刑法第二百十九條所定必須沒收之列（最高
    法院四十八年台上字第一一三號判例意旨參照），本件被告盜用方明雄、乙○○
    真正印章所蓋用之印文，並非偽造印章之印文，原判決就此部分諭知沒收，自有
    未合。被告上訴否認部分犯行，固無理由，惟原判決既有可議之處，自應由本院
    將原判決撤銷改判，爰審酌被告犯罪之動機、目的、手段，對被害人方明雄、乙
    ○○及監理機關對車籍管理正確性之危害，及其犯後態度等一切情狀，分別量處
    有期徒刑四月，暨諭知易科罰金之折算標準，並定其應執行刑為有期徒刑六月，
    及諭知易科罰金之折算標準。（被告行為後，刑法第四十一條業於九十年一月十
    日修正公布，同年月十二日生效，原條文將得易科罰金之罪，從「犯最重本刑為
    三年以下有期徒刑以下之刑之罪」，修正為「犯最重本刑為五年以下有期徒刑以
    下之刑之罪」，並增列第二項「併合處罰之數罪，均有前項情形，其應執行之刑
    逾六月者，亦同」之規定，比較新舊法，以新法較有利於被告，依刑法第二條第
    一項前段之規定，自應適用修正後之刑法第四十一條之規定諭知易科罰金之折算
    標準）。至於汽（機）車過戶登記書及汽（機）車過戶申請登記單各乙紙均已提
    出行使，並非被告所有，不為沒收之宣告，惟汽（機）車過戶登記書上偽造之「
    方明雄」簽名一枚、汽（機）車過戶申請登記單上偽造之「乙○○」簽名一枚，
    係偽造之署押，應依同法第二百十九條之規定，併予宣告之沒收。
據上論斷，應依刑事訴訟法第三百六十九條第一項前段、第三百六十四條、第二百九
十九條第一項前段、第三百條，刑法第二百十六條、第二百十條、第二百十四條、第
二百十九條、第五十五條、第五十一條第五款、第四十一條、第二條第一項前段，罰
金罰鍰提高標準條例第一條前段、第二條，判決如主文。
本案經檢察官吳慎志到庭執行職務。
中      華      民      國    九十      年      三      月      八      日
                              臺灣高等法院刑事第二十四庭
                                  審判長法  官  陳  貽  男
                                        法  官  王  炳  梁
                                        法  官  李  世  貴
右正本證明與原本無異。
如不服本判決應於收受送達後十日內向本院提出上訴書狀，其未敘述上訴之理由者並
得於提起上訴後十日內向本院補提理由書（均須按他造當事人之人數附繕本）。
                                        書記官  魏  汝  萍
中      華      民      國    九十      年      三      月      八      日
附錄    本判決論罪科刑法條：
刑法第二百十六條
  行使第二百十條至第二百十五條之文書者，依偽造、變造文書或登載不實事項或使
  登載不實事項之規定處斷。
刑法第二百十條
  偽造、變造私文書，足以生損害於公眾或他人者，處五年以下有期徒刑。
刑法第二百十四條
  明知為不實之事項，而使公務員登載於職務上所掌之公文書，足以生損害於公眾或
  他人者，處三年以下有期徒刑、拘役或五百元以下罰金。


司法院資訊處製作；財團法人民間司法改革基金會備份。
